【裁判字號】    89,重訴,520
【裁判日期】    891025
【裁判案由】    清償借款
【裁判全文】
臺灣臺中地方法院民事判決  八十九年度重訴字第五二○號
    原      告  第一商業銀行股份
                有限公司北台中分行
    法定代理人  甲○○
    訴訟代理人  戊○○
    被      告  丁○○
                丙○○
                乙○○
右當事人間請求給付借款事件，本院判決如左：
    主      文
被告應連帶給付原告新台幣壹仟捌佰捌拾萬元，及自民國八十七年十一月三日起至清償日止
，按年息百分之八點六七計算之利息，並自民國八十七年十二月四日起至民國八十八年六月
三日止，按上開利率百分之十，自民國八十八年六月四日起至清償日止，按上開利率百分之
二十計算之違約金。
訴訟費用由被告連帶負擔。
    事      實
甲、原告方面：
一、聲明：如主文所示。
二、陳述：
  (一)被告丁○○於民國（下同）八十七年八月三日以其餘被告丙○○、乙○○為連帶保證人
    ，向原告借款新台幣（下同）壹仟捌佰捌拾萬元，約定利息按年息百分之八點六七計算
    ，逾期清償在六個月以內者，按上開利率百分之十，超過六個月者，按上開利率百分之
    二十計付違約金，清償期為民國八十八年二月三日。詎被告丁○○僅繳息至八十七年十
    一月二日，即未再依約清償，迭經原告向其催討，均置之不理，本利迄未清償，為此提
    起本件訴訟。
  (二)對被告丙○○抗辯之陳述：
    1.原告係依民法第七百三十九條請求被告丙○○履行保證責任，係依據被告丙○○所簽
      署之借據，原告於收受借款人之借據後，審核無誤即予借貸，被告丙○○抗辯系爭借
      據非其親簽卻又不否認印章之真正，其拒絕負保證人之責任實無所據。
    2.民法第三條第二項規定，如用印章代替簽名者，其蓋章與簽名生同等效力。是對造既
      未否認印章之真正，本案之保證實屬有效，被告依法應負連帶保證之責。
    3.被告丙○○自立印鑑卡於原告銀行後，並未辦理印鑑卡之變更或作廢手續，則無論借
      據上之印章是否為被告所親蓋，依印鑑卡上之約定，自應視為被告同意所蓋，就借據
      之借款應對原告負連帶保証人之責任。
    4.又按，不論係最高限額保證或逐按徵提保證，銀行得核對其簽章是否與留存印鑑相符
      ，以確認是否出自保證人之本意，無須逐筆對保。
三、證據：提出借據影本乙紙、約定書影本三紙、被告三人留存於原告銀行之印鑑卡影本三
    張、轉帳收入傳票影本乙紙、放款貸款傳票乙紙、擔保品調查表一份為證，並聲請傳訊
    証人賴美雲、黃淑芬。
乙、被告丙○○方面：
一、聲明：駁回原告之訴及其假執行之聲請。
二、陳述：
    (一)其不認識借款人即被告丁○○，就本件借款並未為丁○○作連帶保證，原告所提出之
      借據內連帶保證人欄之簽名非其所為，印章非其所親捺。又原告所提之約定書及保證
      書，係因被告為順大裕股份有限公司（下稱順大裕公司）之總經理，而為順大裕公司
      借款所為之連帶保證所立，與丁○○無關，今原告以該保證書及約定書主張其為另被
      告丁○○之連帶保證人，顯係張冠李戴。被告雖任總經理，惟被告權責僅侷限於順大
      裕公司食品產銷業務，至於順大裕公司資金借貸、投資、營運等項目，全由廣三集團
      財務處統籌規劃，被告從未過問。且原告所提之八十七年四月二十九日對保之保証書
      及約定書，係其為順大裕公司借款所為之連帶保証，而公司為借款時，董事長及總經
      理同列為連帶保証人，向為金融界慣例，其所保証之主債務人為順大裕公司，而非本
      件借款人丁○○。
    (二)依民法第七百三十九條規定，保證係當事人約定一方於他方之債務人不履行債務時由
      其代負履行責任，自亦應由雙方當事人就保證人願與主債務人負同一清償責任有意思
      之合致，始足成立。保證契約係諾成契約，書面之訂立為契約成立之證明方法，伊所
      簽立保証書、約定書、印鑑卡（對保日期均為八十七年四月二十九日）除主債務人為
      順大裕公司外，並無其他任何主債務人存在，而原告無法提出本件保証書，實不能片
      面以借據內之印章，擅自草率指稱其為借據之連帶保證人並要其負責。
    (三)至於原告公司以約定書第一條：「本約定書所稱一切債務，係指立約人於現在（含過
      去所負現在未清償）及將來對貴行所負之票據、借款、墊款、保證等債務及其他債務
      ，並包括其利息、遲延利息、違約金、損害賠償及其他有關費用」之內，主張被告應
      負連帶保證之責任，並稱：「被告當初簽下約定書時，與我們並沒有債權債務關係，
      是為以後債權債務關係先做書面處理」及「在約定上並沒有特別指明（被告要保證的
      借款人），只是先約定要當保證人，將來依借據為準」（八十九年重訴字第五二一號
      清償借款事件八十九年六月三十日言辯論筆錄）云云，惟：
    1.原告所提之保證書、約定書、印鑑卡等，係被告專為順大裕公司任連帶保證人所為，
      此觀之上述文書之對保日均為八十七年四月二十九日，即足證明。原告係以定型化契
      約條款（即約定書第一條），強令被告對不確定之借款人負擔不確定之保證債務，本
      條約亦屬無效。
    2.再者，民法第七百三十九條之一規定「本節所規定保證人之權利，除法律另定外，不
      得預先拋棄」，而民債編施行法第三十三條亦規定「修正之民法第七百三十九條之一
      之規定，於民法債編施行前成立之保證，亦適用之」，同前施行法第三十六條復明定
      ：「民法債編修正條文及本施行法修正條文自中華民國八十九年五月五日施行。」，
      有關保證人之權利不得預先拋棄之強制規定，係採溯及既往原則，並於八十九年五月
      五日正式施行，約定書第一條顯違七百三十九條之一強制規定，亦應認為無效。
    (四)原告所提印鑑卡上雖載明「茲將本人使用於各種票據、借據及一切憑証之印鑑蓋於背
      面，並留存為據，同時聲明凡各種票據、借據及一切憑証上之印文與本留存印鑑相符
      ，即生效力。」，惟此印鑑卡係伊專為順大裕公司借款作保時所簽立，且既係專為順
      大裕公司借款所設，則上述印鑑卡上之記載，即應作限縮解釋，即只有在主債務人同
      一之情形，始有適用，實不能僅以本件借據之印章與伊為順大裕公司借款保証時之「
      保証印鑑卡」相符，即令被告應就本件借款負還款責任。且原告公司印鑑卡上增立此
      項定型化契約條款，應有違公共秩序，應解為無效。另依消費者保護法第二條第七項
      及第十二條規定，原告公司之印鑑卡條款，亦應認屬「違反誠信原則，對消費者顯失
      公平」「違反平等互惠原則」而為無效。雖然實務見解向認連帶保人非消費者，無消
      費者保護法之適用，惟此項見解有重新檢討之必要。
    (五)原告公司係從事金融業者，對於放款授信審查，本應盡其善良管理人之注意義務，今
      因約定書第一條及印鑑卡條款之設，即免原告公司之授信審查業務，是該印鑑卡條款
      顯符合民法第二百四十七條之一第一款之規定，為免除或減輕預定契約條款當事人之
      責任之約定；又原告公司明知被告簽立之對保日期為八十七年四月二十九日之保証書
      、約定書及印鑑卡，係專為順大裕公司借款所作之保證，然卻以印鑑卡條款之記載主
      張被告應對不確定之多數借款人負擔不確定之保證責任，更符合民法第二百四十七條
      之一第二款加重他方當事人之責任之約定，是該印鑑卡條款應屬無效。
    (六)民法第三條第二項規定，其適用以當事人有真正簽約之意思為前提，倘無簽約意思，
      甚或完全不知情，則無本條之適用。
三、証據：提出為順大裕股份有限公司任保證人之保證書，並聲請訊問原告公司承辦此筆借
    款之承辦人及廣三企業集團財務處之財務課長黃碧玉。
丙、被告丁○○、乙○○方面：未於言詞辯期日到場，惟據其等於準備程序中到庭均陳稱：
一、聲明：駁回原告之訴。
二、印鑑卡及約定書上之簽名雖為其等所親為，但並未同時蓋章，該印章是廣三財務處所刻
    的，至於借據則非其等親自簽立，不知有系爭借款等語。
    理      由
一、本件被告丁○○及乙○○二人未於言詞辯論期日到場，核無民事訴訟法第三百八十六條
    各款所列情形，爰依原告之聲請，由其就該部分一造辯論而為判決。
二、原告起訴主張：被告丁○○於民國（下同）八十七年八月三日以其餘被告丙○○、乙○○為連帶保證人，向原告借款新台幣（下同）壹仟捌佰捌拾萬元，約定清償期為民國八
    十八年二月三日，利息按年息百分之八點六七計算，未按月支付利息或到期不履行時，
    其逾期在六個月以內者，按上開利率百分之十，超過六個月者，按上開利率百分之二十
    計付違約金。詎被告丁○○僅繳息至八十七年十一月二日，即未再依約清償，迭經原告
    向其催討，均置之不理，本利迄未清償，為此基於借貸及連帶保證之法律關係提起本件
    訴訟。被告丙○○則以：並未曾於原告所提出之系爭借據簽名，其雖曾於八十七年四月
    二十九日與原告簽下約定書及印鑑卡，惟因當時其為順大裕公司之總經理，為配合公司
    借款（順大裕公司為廣三集團之子公司，順大裕公司之資金借貸全由廣三集團統籌規劃
    ），遂由廣三集團之財務課代為辦理並刻印章，印章其並未取回。其於該約定書及印鑑
    卡上簽名，僅係表示保証順大裕公司之借款債務，並不表示其他任何人與原告間產生之
    一切債務，無須其同意，即需負連帶保證責任。系爭借據上之印章雖與約定書上之印章
    相同，惟其並未親自與原告約定保証契約，而系爭借據及約定書又非其所親簽，兩造間
    並任何保証契約存在，被告自不負連帶保証責任。且約定書、借據均為原告單方面所立
    之定型化契約，實有失公平，係屬無效等語，資為抗辯。被告丁○○、乙○○則以：系
    爭約定書及印鑑卡上之簽名為其所有，然未曾於系爭借據上簽名，約定書及印鑑章上之
    印章是廣三財務部門所刻的，其二人對系爭借款均不知情，不應令其負清償責任等語資
    為抗辯。
三、原告主張上開事實，業據提出與其所述相符之借據影本一份、約定書影本三份、印鑑卡
    影本三紙、擔保品調查表影本一份為證。被告三人雖不否認系爭定書、印鑑卡上之簽名
    為其等所親自為之，惟均辯稱未於借據上簽名或蓋章，就系爭借款應無庸負連帶責任等
    語，被告丙○○復以前揭情詞置辯。然查：
  (一)被告丁○○、乙○○及丙○○三人自承卷附約定書上之「立約定書人」欄及對保處，與
    印鑑卡分別由其等親自簽名，有約定書影本三份、印鑑卡影本三份附卷可佐，顯見被告
    等承認該印鑑卡上約定事項，並同意以其上之所蓋用之印章，作為與原告往來憑證之印
    鑑章，是被告等即應受該印鑑卡效力之拘束。再參諸被告等在印鑑卡正、背面簽名，且
    聲明「茲將本人使用於各種票據、借據及一切憑証之印鑑蓋於背面，並留存為據，同時
    聲明凡各種票據、借據及一切憑証上之印文與本留存印鑑相符，即生效力」。又在約定
    書第一條約定：「本約定書所稱一切債務，係指立約人於現在（含過去所負現在尚未清
    償）及將來對貴行所負之票據、借款、墊款、保証等債務及其他債務，並包括其利息、
    遲延利息、違約金、損害賠償及其他有關費用。」，第二條約定「立約人因印鑑變更情
    事生時，應即以書面將變更情事通知貴行，並辦妥變更或註銷留存印鑑之手續。於未為
    前項通知及變更註銷留存印鑑手續前與貴行所為之交易，立約人均願負其責任，如因而
    造成貴行損害，並負賠償責任」。本件被告等自立印鑑卡於原告銀行後，未曾辦理印鑑
    卡之變更或作廢手續，而系爭借據上連帶保証人欄所蓋印章均係被告等所簽印鑑證明上
    之印鑑章，為被告三人所不爭執，並據本件借款當時負責核對印鑑章之原告公司員工即
    証人賴美雲到庭証述借據上之印章，與該印鑑卡上印文相符無誤。按，如有用印章代簽
    名，其蓋章與簽名生同等效力，民法第三條第二項定有明文，是無論系爭借據上之印章
    是否為被告等人所親蓋，依前所交付予原告之上開印鑑卡及約定書面上之約定，該借據
    自應視為經被告等人同意所蓋，被告丁○○自應依約對原告付清償借款之責任，被告乙○○及丙○○自應對原告就系爭債務負連帶保證人之責任。
  (二)次查，證人即廣三集團財務處課長黃碧玉亦到庭證稱：在廣三財務部門工作時，只要主
    管交待說今天銀行要來辦理借款事宜，指定由誰當借款人，就依公司之指示，去找借款
    名冊上之人來簽署銀行所提供之相關資料，沒有看過印章，印章應該是集團事後刻的（
    詳參八十九年九月十三日準備程序筆錄）等語，堪信廣三集團曾以集團內職員名義或任
    借款人或任連帶保證人向銀行借貸，而被告三人中之丁○○係於八十五年至八十七年底
    在廣三公司擔任會計工作，乙○○則在順大裕關係企業之廣正公司任財務方面之工作，
    丙○○則為順大裕公司之總經理，為被告所不爭執，而順大裕公司為廣三集團之核心關
    係企業，為眾所週知之事實，被告或為該集團下公司之會計或財務，或身居集團子公司
    要職，就集團下公司之員工同意集團代刻印章，及充任人頭向銀行貸款，以利集團公司
    資金之週轉之情事，自難諉為不知，其等辯稱印章可能係遭廣三集團所盜蓋，顯不足採
    。
四、又按消費者保護法所稱之「消費者」，係指消費為目的而為交易、使用商品或受服務者
    而言，此觀同法第二條第一款規定自明。有關融資借貸之保証契約，具有活絡公司資金
    週轉之效果，是借貸若以公司週轉為目的而為交易，即顯非消費者之交易，自無適用消
    費者保護法之餘地，最高法院八十八年台上字第一０八號判決可參。本件借款人即被告
    丁○○為廣三之員工，連帶保證人中，被告乙○○為廣正公司財務部門人員，被告丙○○為順大裕公司之總經理，廣三集團向原告銀行借貸週轉，常以公司員工具名，業據証
    人即廣三集團之廣正開發之財務黃碧玉到庭証述屬實，足見系爭借貸關係乃以公司週轉
    為目的而交易，顯非消費者之交易，本件借款及保証契約，尚無適用消費者保護法之餘
    地。是被告丙○○辯稱與原告所簽訂之約定書印鑑卡條款，係為定型化契約，有違消費
    者保護法誠信原則及公平正義原則應屬無效云云，自不可採。
五、綜上所述，被告三人所辯，均無可取。從而，原告本於消費借貸及連帶保證關係，請求
    被告三人連帶給付一千八百八十萬元及自八十七年十一月三日起至清償日止，按年息百
    分之八點六七計算之利息，並自八十七年十二月四日起至清償日止，逾期在六個月以內
    者，按上開利率百分之十，逾期超過六個月者，按上開利率百分之二十計付違約金，為
    有理由，應予准許。
據上論結，本件原告之訴為有理由，依民事訴訟法第三百八十五條第一項前段、第八十五條
第二項，判決如主文。
中        華        民        國   八十九   年      十       月    二十五     日
                                        臺灣臺中地方法院民事第四庭
~B法      官  林學晴
右為正本係照原本作成
如對本判決上訴，須於判決送達後二十日內，向本院提出上訴狀，同時表明上訴理由；如已
於本判決宣示後送達前提起上訴者，應於判決送達後十日內補具上訴理由。
中        華        民        國   八十九   年      十       月    二十五     日
~B法院書記官


司法院資訊處製作；財團法人民間司法改革基金會備份。
